ACORDAO-COMPLETO-2517709

ACÓRDÃO 1140/2022 ATA 19/2022 - PLENÁRIO

VISTOS, relatados e discutidos estes autos de Tomada de Contas Especial instaurada por força do subitem 9.3 do Acórdão 1804/2019-TCU-Plenário, que apreciou auditoria de conformidade tendo por objetivo apurar os indícios de dano ao erário em relação à celebração do Contrato 41/2018, firmado entre o Instituto Nacional do Seguro Social (INSS) e a Empresa RSX Informática Ltda, na presente oportunidade examinando-se Embargos de Declaração em face do Acórdão 2424/2021-TCU-Plenário,
ACORDAM os Ministros do Tribunal de Contas da União, reunidos em sessão de Plenário, ante as razões expostas pelo Relator, em:
9.1.  conhecer dos presentes embargos de declaração para, no mérito, rejeitá-los; e
9.2. dar ciência desta deliberação ao Embargante;
9.3. encaminhar os autos à Serur, a fim de que dê início ao exame do expediente interposto à peça 137 pelos Srs. Ilton José Fernandes Filho e Ornon de Vasconcelos Mota Júnior intitulado "Recurso de Reconsideração".

Embargos de declaração contra acórdão que apreciou tomada de contas especial instaurada para apurar indícios de dano ao erário na contratação do fornecimento de ferramenta de tecnologia da informação.

Instituto Nacional do Seguro Social.

3. Responsáveis/Recorrentes:
3.1. Responsáveis: Francisco Paulo Soares Lopes (XXX.353.011-XX); Ilton José Fernandes Filho (XXX.866.161-XX); Lawrence Leite Gomes Barbosa (XXX.225.111-XX); Ornon de Vasconcelos Mota Júnior (XXX.297.711-XX); RSX Informática Ltda. (02.873.779/0001-85);
3.2. Recorrente: Francisco Paulo Soares Lopes (XXX.353.011-XX).

13.1. Ministros presentes: Ana Arraes (Presidente), Walton Alencar Rodrigues, Benjamin Zymler, Augusto Nardes, Aroldo Cedraz, Jorge Oliveira e Antonio Anastasia.
13.2 Ministro  que não participou da votação: Augusto Nardes.
13.3. Ministro-Substituto convocado: Augusto Sherman Cavalcanti (Relator).
13.4. Ministro-Substituto presente: André Luís de Carvalho.

AUGUSTO SHERMAN

Ministro-Substituto Augusto Sherman Cavalcanti.

Em exame, originariamente, Tomada de Contas Especial instaurada por força do subitem 9.3 do Acórdão 1804/2019-TCU-Plenário, que apreciou auditoria de conformidade tendo por objetivo apurar os indícios de dano ao erário em relação à celebração do Contrato 41/2018, firmado entre o Instituto Nacional do Seguro Social (INSS) e a Empresa RSX Informática Ltda.
Rememoro que a referida tomada de contas foi julgada por esta Corte, por meio do Acórdão 2424/2021-TCU-Plenário (peça 108) , proferido por maioria na sessão de 6/10/2021, que, acolhendo a essência da proposta uníssona nos autos, julgou irregulares as contas dos Srs. Francisco Paulo Soares Lopes, Ilton José Fernandes Filho e Ornon de Vasconcelos Mota Júnior, da Empresa RSX e de seu sócio-administrador, Sr. Lawrence Leite Gomes Barbosa, condenando-os solidariamente ao ressarcimento de R$ 4.600.000,00, em valores históricos, aos cofres do INSS, bem como aplicando-lhes multas individuais - de R$ 400.000,00 para o Sr. Francisco Paulo Soares Lopes, a pessoa jurídica e seu sócio-adminsitrador e de R$ 100.000,00 para os demais gestores - e a pena de inabilitação para o exercício de cargo na Administração dos gestores pelo prazo de cinco anos, em síntese.
Irresignado, o Sr. Francisco Paulo Soares Lopes, ex-Presidente do INSS, após ser formalmente cientificado da deliberação em 18/10/2021 (peça 120) , interpôs embargos de declaração à peça 127, em 25/10/2021, requerendo, em síntese, o reconhecimento da nulidade da votação e, sucessivamente, apontando a existência de omissões. 
No que se refere à arguição preliminar de nulidade de votação, o Embargante aduz que este Relator não poderia ter votado, visto que "Ministros Substitutos não compõem ordinariamente o quórum do Plenário do Tribunal e só votam em suas sessões mediante convocação específica, nos termos do art. 55, inc. II, do RITCU", supostamente violando disposição do art. 78, parágrafo único, da Lei 8.443/92, c/c o art. 55, inc. III, do Regimento Interno do TCU (peça 127, pp. 2-3) .
Isto porque, defende o Embargante, na sessão do dia 28/07/2021, quando do pedido de vistas do e. Ministro Vital do Rêgo, ainda não havia sido iniciada a prolação dos votos, tendo sido realizada apenas a leitura da proposta de acórdão elaborada por este Relator. Assim, defende o Embargante que a etapa de votação teria se iniciado apenas em 6/10/2021, razão pela qual o voto do e. Ministro Aroldo Cedraz, substituído por este Relator na sessão de 28/7/2021, deveria ter sido computado na sessão de 6/10/2021, porquanto encontrava-se presente. 
Nesse sentido, o Embargante faz analogia com a "sistemática vigente no STF e STJ", os quais, embora não tenham a figura do Ministro-Substituto, "utilizam procedimento semelhante para casos em que julgadores estejam ausentes nas sessões com sustentações orais e voto do relator, prevendo-se, em regra, a convocação do integrante do colegiado respectivo para votar", o que não teria sido observado e, alegadamente, caracterizariam "grave lesão às garantias constitucionais da ampla defesa e do contraditório, uma vez que se diminuiu artificialmente o quórum de deliberação" e, ainda, "grave ofensa ao princípio do juiz natural" (peça 127, p. 4) . Assim, requer seja realizada nova colheita dos Votos, entre os membros do Plenário.
No que se refere ao mérito, o Embargante alega existirem omissões na deliberação vergastada, uma vez que "ainda que o embargante fosse o originador da demanda (o que não é o caso) , nenhuma violação à IN 04/2014 foi cometida" (peça 127, p. 5) , considerando que o atendimento à então IN 4/2014 não foi examinado e todos os atos posteriores para construção da demanda, formação do estudo técnico preliminar, avaliação da adequação ao PDTI etc foram realizados pela equipe de planejamento da contratação, "sem qualquer ato praticado pela Presidência".
Aduz que também não foi examinado pela deliberação aclarada o fato de que "nenhum órgão interno do Instituto responsável por controle do processo indicou qualquer irregularidade" e de que a Diretoria de Orçamento, Finanças e Logística era quem detinha a competência para esses controles (peça 127, p. 5) . 
Lembra que havia posicionamento conflitante dos órgãos envolvidos sobre a capacidade do INSS de absorver a solução, não sobre a necessidade da ferramenta, seu custo ou sua adequação à demanda do Instituto, de sorte que o ex-Presidente, após a chancela do novo CGTIC, teria encaminhado "o processo à Diretoria de Orçamento, Finanças e Logística para manifestação, não tendo havido qualquer posicionamento contrário" (peça 127, p. 5) . Nesse sentido, a deliberação vergastada não teria considerado os "posicionamentos favoráveis à continuidade da contratação (equipe de planejamento, DIRAT, última manifestação da CGTIC) ".
Por fim, quanto à competência para assinatura do contrato, o Embargante assevera, in verbis (peça 127, p. 6) :
"o Relator sugere que o ideal seria que assim não se desse e que houvesse delegação de competências. Ou seja, o controle externo queria que o Presidente agisse com base em norma que não existia, já que, àquela altura, todas as assinaturas de contrato da sede eram realizadas pelo Ordenador de Despesas, no caso, o Presidente. Mesmo que o ideal, no entendimento do Relator, fosse outro, ou que se entendesse que deveria ter sido expedida alguma norma noutro sentido, é indene de dúvidas que o agente se comportou à luz das normas existentes, o que também não foi considerado pelo acórdão embargado".
Tais supostas omissões, segundo o Embargante, levariam à retirada da responsabilidade do Presidente do Instituto pelos fatos considerados, considerando a observância de todas as normas regulamentares e a inviabilidade de se exigir conduta diversa do ordenador de despesa, dada a magnitude do orçamento e das tarefas que lhe eram confiadas.
	É o Relatório.

Daniela da Conceição (58.554/OAB-DF), representando Ornon de Vasconcelos Mota Júnior; Romildo Olgo Peixoto Júnior (28.361/OAB-DF), Samara Silva Pinto (49.439/OAB-DF) e outros, representando José Ferreira de Sousa Junior; Daniela da Conceição (58.554/OAB-DF), representando Ilton José Fernandes Filho; Fernando José Gonçalves Acunha (21184/OAB-DF), representando Francisco Paulo Soares Lopes.

Não atuou.

EMBARGOS DE DECLARAÇÃO. NULIDADE NA DELIBERAÇÃO. OMISSÕES. ADMISSÃO. REJEIÇÃO. INEXISTÊNCIA DE OMISSÕES. INEXISTÊNCIA DE NULIDADE NA DELIBERAÇÃO. POSSIBILIDADE DE ANTECIPAÇÃO DE VOTO.

TOMADA DE CONTAS ESPECIAL (TCE)

Secretaria de Fiscalização de Tecnologia da Informação (Sefti).

Em exame, originariamente, Tomada de Contas Especial instaurada por força do subitem 9.3 do Acórdão 1804/2019-TCU-Plenário, que apreciou auditoria de conformidade tendo por objetivo apurar os indícios de dano ao erário em relação à celebração do Contrato 41/2018, firmado entre o Instituto Nacional do Seguro Social (INSS) e a Empresa RSX Informática Ltda, na presente oportunidade examinando-se Embargos de Declaração em face do Acórdão 2424/2021-TCU-Plenário.
Rememoro que a referida tomada de contas foi julgada por esta Corte, por meio do Acórdão 2424/2021-TCU-Plenário (peça 108) , proferido por maioria na sessão de 6/10/2021, que, acolhendo a essência da proposta uníssona nos autos, julgou irregulares as contas dos Srs. Francisco Paulo Soares Lopes, Ilton José Fernandes Filho e Ornon de Vasconcelos Mota Júnior, da Empresa RSX e de seu sócio-administrador, Sr. Lawrence Leite Gomes Barbosa, condenando-os solidariamente ao ressarcimento de R$ 4.600.000,00, em valores históricos, aos cofres do INSS, bem como aplicando-lhes multas individuais - de R$ 400.000,00 para o Sr. Francisco Paulo Soares Lopes, a pessoa jurídica e seu sócio-adminsitrador e de R$ 100.000,00 para os demais gestores - e a pena de inabilitação para o exercício de cargo na Administração dos gestores pelo prazo de cinco anos, em síntese.
Irresignado, o Sr. Francisco Paulo Soares Lopes, ex-Presidente do INSS, após ser formalmente cientificado da deliberação em 18/10/2021 (peça 120) , interpôs embargos de declaração à peça 127, em 25/10/2021, requerendo, em síntese, o reconhecimento da nulidade da votação e, sucessivamente, apontando a existência de omissões. 
No que se refere à arguição preliminar de nulidade de votação, o Embargante aduz que este Relator não poderia ter seu voto computado no Acórdão 2424/2021-TCU-Plenário, visto que "Ministros Substitutos não compõem ordinariamente o quórum do Plenário do Tribunal e só votam em suas sessões mediante convocação específica, nos termos do art. 55, inc. II, do RITCU", supostamente violando disposição do art. 78, parágrafo único, da Lei 8.443/92, c/c o art. 55, inc. III, do Regimento Interno do TCU (peça 127, pp. 2-3) .
Isto porque, defende o Embargante, na sessão do dia 28/7/2021, quando do pedido de vistas do e. Ministro Vital do Rêgo, ainda não havia sido iniciada a prolação dos votos, tendo sido realizada apenas a leitura da proposta de acórdão elaborada por este Relator. Assim, defende o Embargante que a etapa de votação teria se iniciado apenas em 6/10/2021, razão pela qual o voto do e. Ministro Aroldo Cedraz, substituído por este Relator na sessão de 28/7/2021, deveria ter sido computado na sessão de 6/10/2021, porquanto encontrava-se presente. 
Nesse sentido, o Embargante faz analogia com a "sistemática vigente no STF e STJ", os quais, embora não tenham a figura do Ministro-Substituto, "utilizam procedimento semelhante para casos em que julgadores estejam ausentes nas sessões com sustentações orais e voto do relator, prevendo-se, em regra, a convocação do integrante do colegiado respectivo para votar", o que não teria sido observado e, alegadamente, caracterizaria "grave lesão às garantias constitucionais da ampla defesa e do contraditório, uma vez que se diminuiu artificialmente o quórum de deliberação" e, ainda, "grave ofensa ao princípio do juiz natural" (peça 127, p. 4) . Assim, requer seja realizada nova colheita dos Votos, entre os membros do Plenário. 
Examinados tais argumentos, vale registrar que, na sessão de 28/7/2021, em que o presente processo havia sido inicialmente pautado, este Relator encontrava-se substituindo o e. Ministro Aroldo Cedraz, nos termos disposto na Portaria TCU 52/SEAE, de 27/7/2021, por convocação da Presidência, na forma disposto no art. 55, inciso I, "b", do RI/TCU.
Lembro que, na ocasião, exercendo legitimamente sua prerrogativa, o e. Ministro Vital do Rêgo pediu vistas dos autos, consoante registro na ata da Sessão ordinária de Plenário de 28/7/2021:
"PEDIDO DE VISTA
Com base no artigo 112 do Regimento Interno, a apreciação do processo TC-Processo 036.771/2019-8, cujo relator é o Ministro-Substituto Augusto Sherman Cavalcanti, foi adiada para a sessão telepresencial de 6 de outubro de 2021, ante pedido de vista formulado pelo Ministro Vital do Rêgo. O pedido de vista ocorreu após a realização das sustentações orais que estavam previstas. Já votou o relator (v. Anexo III desta Ata) " - g.n.
Consoante indicado na parte final do excerto da ata transcrita, o voto deste Relator foi antecipado, fazendo uso da autorização regimental que permite a qualquer julgador a antecipação do Voto, quando houver pedido de vista:
"RI/TCU, art. 112, Em qualquer fase da deliberação, quando um dos julgadores não se considerar habilitado a proferir imediatamente seu voto, poderá pedir vista dos autos em mesa ou na forma regimental, passando a atuar, neste último caso, como revisor. (..) 
§ 7º. Quando houver pedido de vista, qualquer julgador poderá antecipar o seu voto, desde que se declare esclarecido e habilitado para fazê-lo" (g.n.) 
Mencionado dispositivo regimental fora utilizado inúmeras vezes, legitimamente, por ministros e ministros-substitutos, em situações em que há pedido de vista. No presente caso, há que se destacar ainda que fora usado pelo próprio Relator do feito, esclarecido sobre a matéria tratada e habilitado a proferir seu voto. 
Assim, na sessão de 6/10/2021, em que a deliberação foi retomada, naturalmente o voto deste Relator foi computado, como regularmente previsto no Regimento Interno:
"RI/TCU, art. 112, § 16. Ao se dar prosseguimento à votação, serão computados os votos já proferidos pelos ministros ou ministros-substitutos convocados, ainda que não compareçam, não mais componham o órgão julgador ou hajam deixado o exercício do cargo" (g.n.) 
No que se refere à alegada ausência de cômputo do voto do e. Ministro Aroldo Cedraz, substituído por este Relator na sessão de 28/7/2021 nos termos da Portaria TCU 52-SEAE, de 27/7/2021, aplica-se o disposto no art. 118, § 3º, que estabelece que não poderá "participar da votação o ministro ou ministro-substituto convocado para substituí-lo quando um deles já houver proferido o seu voto". 
Com efeito, mesmo não se encontrando este Relator convocado na sessão de 6/10/2021, não se pode perder de vista que a apreciação do feito em tela iniciou-se em 28/7/2021, ocasião em que este Relator encontrava-se em substituição, na forma do art. 55, inciso II, "b", do RI/TCU, antecipando legitimamente seu voto. 
Bem se vê, portanto, que é indene de dúvidas que, sob este prisma, a deliberação se deu em plena conformidade com as regras regimentais vigentes, inexistindo qualquer nulidade ou prejuízo à ampla defesa, ao contraditório ou ao princípio do juiz natural, não devendo ser acatada a preliminar suscitada pelo Embargante. 
Em acréscimo, dada a existência de regulamentação própria nesta Casa e da sistemática de atuação de seus Ministros-Substitutos, refuto o uso de analogia com a "sistemática vigente" no âmbito do Supremo Tribunal Federal e do Superior Tribunal de Justiça. 
No que se refere ao mérito, o Embargante não logrou êxito em demonstrar as alegadas omissões na deliberação vergastada, consoante passo a expor.
O Embargante alega, em síntese, existirem omissões na deliberação vergastada, uma vez que "ainda que o embargante fosse o originador da demanda (o que não é o caso) , nenhuma violação à IN 04/2014 foi cometida" (peça 127, p. 5) , considerando que o atendimento à então IN 4/2014 não foi examinado e todos os atos posteriores para construção da demanda, formação do estudo técnico preliminar, avaliação da adequação ao PDTI etc foram realizados pela equipe de planejamento da contratação, "sem qualquer ato praticado pela Presidência". 
Em suas manifestações anteriores (peças 59, 96 e 99) , o Embargante havia asseverado, a este respeito, em síntese, que a IN 4/2014 não exige que a área de origem seja necessariamente a CGTIC do INSS, podendo ter se originado na Diretoria de Atendimento, em conformidade com o art. 2º, XII, da IN 4/2014, bem como, após elaborado o DOD, o processo teria seguido normalmente para a CGTIC, em cumprimento ao previsto no art. 11, §1º, da IN 4/2014.
A despeito de a alegação não se configurar omissão a ser atacada com Embargos de Declaração, mas uma tentativa de rediscussão do mérito, trago as seguintes considerações. Há que se rememorar, inicialmente, os indicativos da ausência de efetivo planejamento da contratação, preconizado pela IN 4/2014, considerando o reduzido lapso temporal e as semelhanças entre os artefatos produzidos pela equipe de planejamento da contratação do INSS e os artefatos de planejamento do PE/SRP 5/2017 do Ministério da Integração. 
O Voto em questão remeteu à auditoria seminal, em que foram identificados três grupos de irregularidades (Achados 5, 6 e 7) , dos quais destaco o "planejamento meramente formal da contratação com direcionamento na contratação da Empresa RSX por meio de adesão à ARP 24/2017 do MI (peça 2, p. 24-29) ". Dentro destes achados, a título de exemplo lembro de apontamentos quanto à "Definição incorreta da quantidade de licenças a serem adquiridas, contrariando o inciso II do art. 16 da IN 4/2014-SLTI/MP", do "Levantamento de mercado insuficiente para a identificação da melhor solução para as necessidades do INSS, contrariando o disposto nos incisos I, II, III e IV, do art. 12 da IN 4/2014-SLTI/MP" e da "Insuficiência do modelo de execução do contrato, contrariando o inciso II do art. 19 da IN 4/2014-SLTI/MP e Inexistência do modelo de gestão de contrato no TR, contrariando o art. 20 da IN 4/2014-SLTI/MP". 
A respeito da atuação do ex-Presidente, restou sobejamente evidenciado que a demanda originou-se na própria Presidência da entidade, enquanto área requisitante - e não na Diretoria de Atendimento -, embora não fosse a área que iria utilizar a ferramenta. Ao final, no Voto complementar, restou assente que (peça 110) :
"11.	Em relação ao contexto fático que se coloca, friso que além da Presidência do INSS ter sido a "área requisitante" da contratação, o ex-presidente assinou o Documento de Oficialização de Demanda, em 18/12/2017 (peça 82, p. 2) , na qualidade de requisitante da solução (peça 82, p. 4) . No referido documento consta, inclusive, o endereço de e-mail e a matrícula do Sr. Francisco Paulo Soares Lopes no campo de "identificação da área requisitante" (peça 82, p. 2) . 
12.	Uma vez que a contratação era de uma ferramenta específica da área de TI (e não de governança geral) , a requisição direta do ex-presidente não encontra respaldo administrativo, até porque não é a presidência que tem conhecimento técnico específico de TI para proceder a tal requisição. 
13.	Para se ter ideia, referida ferramenta tem por objetivo analisar a qualidade do código-fonte das aplicações desenvolvidas pelo INSS, gerando relatórios que apontam, por exemplo, que determinados trechos do código-fonte possuem defeitos de implementação (code smell) , que não se utilizou o tipo adequado de variável, que existem vulnerabilidades de segurança, a exemplo de fragilidades relacionadas a SQL Injection.
14.	O requisitante, pela regulamentação, deve ser quem usa a ferramenta e está diretamente ligado ao serviço que esta apoiará" (g.n.) 
 
Com efeito, não se observa qualquer omissão neste ponto específico.
Em outro giro, aduz o Embargante que não foi examinado, pela deliberação aclarada, o fato de que "nenhum órgão interno do Instituto responsável por controle do processo indicou qualquer irregularidade" e de que a Diretoria de Orçamento, Finanças e Logística era quem detinha a competência para esses controles (peça 127, p. 5) . Lembra que havia posicionamento conflitante dos órgãos envolvidos sobre a capacidade do INSS de absorver a solução, não sobre a necessidade da ferramenta, seu custo ou sua adequação à demanda do Instituto, de sorte que o ex-Presidente, após a chancela do novo CGTIC, teria encaminhado "o processo à Diretoria de Orçamento, Finanças e Logística para manifestação, não tendo havido qualquer posicionamento contrário" (peça 127, p. 5) . Nesse sentido, a deliberação vergastada não teria considerado os "posicionamentos favoráveis à continuidade da contratação (equipe de planejamento, DIRAT, última manifestação da CGTIC) ".
Ao contrário do alegado pelo Embargante, observo que a questão foi devidamente abordada na instrução técnica, adotada como razões de decidir (peça 111, p. 3, item 19) , bem como no Voto condutor (peça 111) , em que se apontaram as ressalvas dos órgãos internos do INSS quanto à contratação efetivada pelo Embargante:
"36.	Além de ter assinado o DOD enquanto requisitante da solução, o responsável foi o signatário do respectivo contrato (TC Processo 015.830/2018-7, peça 57, p. 152) e encaminhou o processo adiante para a Coordenação-Geral de Licitações e Contratos - CGLCO  (peça 86, p. 50) , em 2018, mesmo diante de uma série de questionamentos técnicos, quanto à ausência de maturidade técnica, tanto de pessoal quanto em relação à metodologia aplicada, para a absorção da solução contratada, e de que não dispunha de um sistema de gerenciamento de métricas de serviço.
37.	Mesmo diante de dois alertas - da CGTIC (peça 86, p. 46, item 4, parte final) e da Procuradoria Federal especializada (peça 85, p. 6, item 39, parte final) - no sentido de que o planejamento da contratação fosse avaliado pelo Comitê Estratégico de Tecnologia da Informação do INSS, a contratação foi conduzida adiante, em prejuízo dos cofres da Autarquia.
38.	Assim, não há como se admitir a alegação de que "o único ato praticado pelo Presidente (...) foi o encaminhamento do DOD para a CGTIC para a adoção das providências pertinentes. Nada além disso". 
39.	A despeito de alegar que as manifestações contrárias da CGTIC e da CAOS/CGTIC, consistiam em meros apontamentos de dificuldades na gestão do contrato e que tais pareceres jamais afastaram a necessidade da ferramenta, o que teria sido examinado pela Dirat e chancelado pela CGTIC em sua nova composição (peça 59, p. 19) , é forçoso reconhecer que tais pareceres já apontavam para os riscos relevantes de insucesso da contratação. 
40.	Não se trata de pontos nebulosos da gestão contratual, mas de fundados receios de que os benefícios esperados da contratação não seriam efetivamente colhidos - como, de fato, não foram. 
41.	Nesse sentido, não se pode ignorar, ou simplesmente rebater, a consideração da unidade de arquitetura, operação e soluções do INSS (CAOS - peça 86, p. 45) , chancelada pelo titular da área de TI à época (peça 86, p. 46) , no sentido de que "o INSS não adota as melhores práticas de desenvolvimento e de qualidade. A parcela dos sistemas desenvolvidos na Dataprev utiliza a metodologia desta. Já os desenvolvidos internamente, em sua maioria, não seguem sequer as boas práticas" (g.n.) . 
42.	Em acréscimo, deixaram de ser atendidos tanto o alerta da área técnica como da Procuradoria do INSS no sentido de submeter o planejamento da contratação ao Ceti, o que corrobora a existência de culpa grave do responsável no engendramento da contratação em tela" - g.n.
Como se observa a partir deste excerto, havia apontamentos de órgãos do INSS quanto a questões centrais da contratação, que já indicavam para o risco, materializado, de desnecessidade da contratação. Ao contrário do mencionado pelo Embargante, os apontamentos suscitam dúvidas sobre a necessidade da ferramenta, como o alegado fato de o INSS ter seus sistemas parcialmente desenvolvidos pela Dataprev e o restante não seguir as boas práticas (peça 86, p. 45) , além do não encaminhamento ao Ceti - que poderia avaliar estrategicamente a adequação da contratação face às necessidades de TI da organização.
A este respeito, lembro que a condenação do Embargante se deu em razão de sua atuação na iniciação e, em certa medida, condução do processo de contratação, com posterior celebração do contrato de solução "ilegítima, inconveniente e desnecessária" (peça 110, p. 3, item 15) . 
Assim, não há qualquer omissão nesse sentido, consistindo, na verdade, em tentativa de rediscussão do mérito, inadmissível pela estreita via adotada dos embargos de declaração. 
Por fim, quanto à competência para assinatura do contrato pelo dirigente máximo da entidade, o Embargante assevera, in verbis (peça 127, p. 6) :
"o Relator sugere que o ideal seria que assim não se desse e que houvesse delegação de competências. Ou seja, o controle externo queria que o Presidente agisse com base em norma que não existia, já que, àquela altura, todas as assinaturas de contrato da sede eram realizadas pelo Ordenador de Despesas, no caso, o Presidente. Mesmo que o ideal, no entendimento do Relator, fosse outro, ou que se entendesse que deveria ter sido expedida alguma norma noutro sentido, é indene de dúvidas que o agente se comportou à luz das normas existentes, o que também não foi considerado pelo acórdão embargado".
Tais supostas omissões, segundo o Embargante, levariam à retirada da responsabilidade do Presidente do Instituto pelos fatos considerados, considerando a observância de todas as normas regulamentares e a inviabilidade de se exigir conduta diversa do ordenador de despesa, dada a magnitude do orçamento e das tarefas que lhe eram confiadas. 
Inicialmente, cabe pontuar tratar-se de tentativa de rediscussão de mérito por meio dos embargos, pretensão incabível no meio recursal adotado, consoante pacífica jurisprudência desta Casa (a exemplo do Acórdão 2452/2021-TCU-Plenário, Relator Ministro Raimundo Carreiro) . 
De toda forma, a partir da alegação, observo que se relaciona a seguinte trecho do Voto complementar proferido quando da prolação do acórdão embargado:
"21.	Não bastassem tais atuações, o responsável foi o próprio signatário do respectivo contrato (TC Processo 015.830/2018-7, peça 57, p. 152) . 
22.	Não obstante o valor significativo de R$ 8 milhões, a avença apresente baixa materialidade comparativamente ao orçamento global do INSS o que indica, no âmbito do INSS, a possibilidade de delegação de competência do ordenador de despesa para a assinatura de contratos até determinada alçada, inclusive para a administração central em Brasília/DF, fazendo uso da possibilidade aventada no artigo 9º e no art. 76, inciso XIV, do Regimento Interno vigente à época (peça 89) .
23.	No presente caso observa-se que a avença foi assinada diretamente pelo Sr. Francisco Paulo Soares Lopes (TC Processo 015.830/2018-7, peça 57, p. 152) , apesar do baixo valor relativo, o que é mais um indício da interferência direta do ex-presidente na contratação.
24.	Destarte, entendo que o ex-presidente deve ser responsabilizado por ter proposto a contratação, determinado seu prosseguimento e assinado o contrato em epígrafe, requisitando ferramenta de TI elevadamente específica, que não se insere como de governança geral, que ao final não foi utilizada pela entidade, resultando na prática de ato antieconômico"- g.n.
 
Referida deliberação cogitou a possibilidade de haver delegação e, ainda assim, a avença ter sido celebrada pelo Embargante. Nesse sentido, a despeito da alegação pelo Embargante da inexistência efetiva da aludida delegação, há que se ponderar que se trata de mera possibilidade, suscitada na deliberação vergastada, da qual a gestão poderia fazer uso para dinamizar sua atuação. De toda forma, a efetiva existência de delegação de competência para a assinatura de contratos até determinada alçada não representa elemento central da condenação do ex-presidente, contrariamente ao alegado pelo Embargante, eis que subsiste sua relevante atuação ao propor a contratação, determinar seu prosseguimento e, ao final, assinar o respectivo contrato.
Ante todo o exposto, inexistindo omissões na deliberação aclarada ou ilegalidades na respectiva votação, manifesto-me por que este Colegiado adote a proposta de Acórdão que ora submeto à deliberação.
TCU, Sala das Sessões, em 25 de maio de 2022. 
AUGUSTO SHERMAN CAVALCANTI 
Relator